臺灣高等法院花蓮分院民事判決　九十三年度上易字第五七號
　　上　訴　人　甲○○
　　訴訟代理人　邱聰安律師
　　被 上 訴人　丙○○
　　法定代理人　乙○○
　　訴訟代理人　吳漢成律師
右當事人間請求返還不當得利事件，上訴人不服臺灣臺東地方法院九十二年度訴字第
一三六號中華民國九十三年八月三十日第一審判決，本院於九十四年二月二十三日言
詞辯論終結，判決如左：
    主      文
上訴駁回。
第二審訴訟費用由上訴人負擔。
    事實及理由
一、被上訴人起訴主張伊之父王貴榮，於民國（下同）九十一年十二月廿七日廿一時
    三十分許，在苗栗縣通霄鎮○○路一三六號前，因穿越人行道，為訴外人陳文龍
    騎乘車號ＡＩＯ—三七八號機車所撞，經送醫不治死亡。而陳文龍之機車曾投保
    強制汽車責任險，依法王貴榮之繼承人得請領新台幣（下同）一百四十萬元之死
    亡給付。被上訴人為王貴榮之非婚生子女，經王貴榮自幼撫育，上訴人甲○○為
    王貴榮之兄弟，明知此情，竟在被上訴人經由ＤＮＡ鑑定確認被上訴人與王貴榮
    之親子血緣關係，且於九十二年二月十七日已經戶籍謄本登記為王貴榮長女後仍
    經由保險黃牛，向華南保險公司聲請辦理向「財團法人汽車交通事故特別補償基
    金」（下稱特別補償基金）聲請核撥該一百四十萬元（下稱系爭補償金）。
    關於受領系爭補償金之法定繼承人順位，上訴人甲○○本於被上訴人順位之後，
    如由被上訴人受領，上訴人甲○○即無請領之權，現竟無法律上之原因而自行請
    領，使上訴人無法受領，其有不當得利甚明。又上訴人甲○○明知被上訴人為王
    貴榮之長女，竟故意隱匿此一事由，自行向特別補償基金聲請核撥系爭補償金，
    亦屬侵權行為，自應負損害賠償之責。爰請求鈞院就被上訴人所主張之上開法律
    關係擇一為勝訴判決。並聲明：（一）上訴人應給付被上訴人一百四十萬元，及
    自起訴狀繕本送達被告之翌日起至清償日止按年息百分之五計算之利息；（二）
    願供擔保請准宣告假執行。
二、上訴人則以：上訴人籍設台東縣海端鄉，於王貴榮車禍死亡前，已搬至桃園租屋
    工作長達五、六年之久，嗣王貴榮亦至桃園謀職討生活，在此期間，伊均不知王
    貴榮與被上訴人之母乙○○育有一女即被上訴人，且事後查閱戶籍謄本得知乙○
    ○並無配偶，而被上訴人自八十五年五月十九日出生，迄至九十一年十二月廿七
    日王貴榮發生車禍為止，長達六年多，王貴榮均未認領，乙○○亦未請求王貴榮
    強制認領。乙○○請求台灣苗栗地方法院檢察署為ＤＮＡ鑑定之事，伊並不知悉
    ，上訴人甲○○於九十二年一月十七日委託華南保險公司向特別補償基金申請補
    償時，乙○○亦尚未向戶政機關申報父親為王貴榮。又王貴榮車禍之後，迄至捐
    贈器官及將屍體運返台東縣海端鄉故鄉安葬，乙○○均未曾北上見王貴榮最後一
    面及協助料理後事，甚至未曾表示被上訴人為王貴榮之女。此外，系爭補償金係
    特別補償基金依法確實調查審核，並確定上訴人甲○○符合請求補償之法定要件
    後，始發放於上訴人甲○○，故系爭補償如有所爭議，應由該基金向上訴人提出
    訴訟，上訴人甲○○是否不當得利或侵權行為，亦與被上訴人無涉等語。
三、本件原審對被上訴人之請求，判決全部勝訴，並為附條件假執行之宣告，上訴人
    全部聲明不服，求為廢棄原判決，並駁回被上訴人在第一審之訴及假執行之聲請
    ，被上訴人則求為駁回上訴。
四、查：
  (一)、被上訴人主張：王貴榮於九十一年十二月廿七日廿一時三十分許，在苗栗縣通
      霄鎮○○路一三六號前，因穿越人行道，為訴外人陳文龍騎乘車號ＡＩＯ—三
      七八號機車所撞，經送醫不治死亡，上訴人甲○○為王貴榮之弟，於九十二年
      五月十六日以其為王貴榮繼承人之身分向特別補償基金領得系爭補償金，而被
      上訴人經鑑定ＤＮＡ之結果與王貴榮有親子血緣關係等情，為上訴人所不否認
      ，並有交通事故證明單、特別補償基金理算書、內政部警政署刑事警察局鑑驗
      書附卷可稽，被上訴人之主張自堪信為真正。
  (二)、被上訴人又主張：上訴人甲○○明知被上訴人經王貴榮自幼撫育，又與王貴榮
      有親子血緣關係，為王貴榮之繼承人，竟故意向華南保險公司請領系爭補償金
      ，乃無法律上原因而受利益，致被上訴人受損害，且係不法侵害被上訴人之權
      利，應負侵權行為損害賠償責任；而華南保險公司依保險契約本負有注意義務
      以審核上訴人甲○○是否有請領系爭補償金之權利，竟疏於審核，同意代為送
      件，並於九十二年五月十六日核准後，未再次確認，即將系爭補償金交由王貴
      榮，亦係過失侵害被上訴人之權利，並應負債務不履行損害賠償責任等語，為
      上訴人所否認，並以前詞置辯。
  (三)、按非婚生子女經生父認領者，視為婚生子女；經生父撫育者，視為認領，民法
      第一千零六十五條第一項定有明文。查被上訴人與王貴榮有親子血緣關係，為
      王貴榮之非婚生子女已如前述，而王貴榮與被上訴人母親乙○○自八十二、三
      年間開始同居，被上訴人出生後就與王貴榮同住，王貴榮以其在林班工作之收
      入供給乙○○及丙○○生活之用，嗣後王貴榮於九十年左右離家前往桃園工作
      ，但每月仍回臺東一、二次，帶錢回家給乙○○等情，業經證人即臺東縣海端
      鄉廣原村村長余政忠及前開廣原村六鄰鄰長許金花證述甚詳（見原審九十二年
      九月二十五日準備程序筆錄及九十三年八月十六日言詞辯論筆錄），被上訴人
      主張其自幼受王貴榮撫育等語，堪認屬實，揆諸上開說明，被上訴人視為經王
      貴榮認領，並視為王貴榮之婚生子女應無庸疑。另審諸被上訴人係於八十五年
      出生，有戶籍謄本在卷可查，上訴人甲○○並自承伊於八十七年始搬離臺東，
      八十二、三年間乙○○與王貴榮同居後，乙○○產下被上訴人，被上訴人自出
      生後都住在伊隔壁等語（見原審九十三年八月十六日言詞辯論筆錄及台灣苗栗
      地方法院檢察署九十二年度偵字第二四四四號案件九十二年七月八日訊問筆錄
      ），上訴人甲○○對於被上訴人為王貴榮親生女兒並經王貴榮撫育之事實，自
      不能諉為不知，是被上訴人主張：上訴人甲○○於請領系爭補償金時就被上訴
      人為王貴榮唯一繼承人一事知之甚詳等語，應屬可採。
  (四)、次按除配偶外，直系血親卑親屬繼承遺產之順位較兄弟姊妹為先，民法第一千
      一百三十八條定有明文。又汽車交通事故發生時，受害人或其繼承人未能向強
      制汽車責任保險人請求給付保險金者，得向特別補償基金請求補償，強制汽車
      責任保險法第三十八條第一項亦規定甚詳。查被上訴人為王貴榮之女，於王貴
      榮去世時取得繼承權而為其繼承人，上訴人甲○○為王貴榮之弟，繼承順位在
      後，尚非王貴榮之繼承人，依上開規定，上訴人甲○○並無向特別補償基金請
      求補償之權利，其領得系爭補償金自屬無法律上原因而受有利益。被上訴人因
      此受有損害，且於受領利益時已知其無法律上之原因，依民法第一百七十九條
      及第一百八十二條第二項之規定，自應將受領時所得利益附加利息一併償還之
      。
  (五)、從而，被上訴人本於不當得利之法律關係，請求上訴人甲○○返還系爭補償金
      及自起訴狀繕本送達上訴人甲○○之翌日即九十二年七月十六日起至清償日止
      ，按年息百分之五計算之利息為有理由，原審予以准許，並依兩造聲請分別酌
      定擔保金額予以准免假執行之宣告，尚無不合，上訴意旨，仍執陳詞，求為廢
      棄，非有理由，應予駁回。
五、本件事證已臻明確，兩造其餘攻擊防禦方法及舉證，經核與前開論斷無影響，爰
    不一一論駁，附此敘明。
據上論結，本件上訴為無理由，依民事訴訟法第四百四十九條第一項、第七十八條，
判決如主文。
中　　　華　　　民　　　國　　九十四　　年　　　三　　　月　　　三　　　日
　　　　　　　　　　　　　　　　審判長法官　吳　鴻　章
                                      法官  林  德  盛
                                      法官  黃  永  祥
右正本係照原本作成。
本件不得上訴。
                                法院書記官  吳  家  瑩
中　　　華　　　民　　　國　　九十四　　年　　　三　　　月　　　三　　　日
